臺灣臺中地方法院民事判決
111年度沙簡字第23號
原      告  台新國際商業銀行股份有限公司

法定代理人  尚瑞強  
訴訟代理人  謝翰儀  
            陳威凱  
            陳怡安  
            楊至中  
被      告  黃怡榛即黃麗紅

            黃朝玉  

            黃聖如  
            黃麗英  

            黃麗花  
上列當事人間請求塗銷遺產分割登記事件，經本院於民國111年9
月6日言詞辯論終結，判決如下：
    主      文
原告之訴駁回。
訴訟費用由原告負擔。
    事實及理由
壹、程序方面：　　
    被告黃怡榛即黃麗紅、黃朝玉、黃聖如、黃麗英、黃麗花等
    5人經合法通知，均未於言詞辯論期日到場，核無民事訴訟
    法第386條各款所列情形，爰依原告聲請，由其一造辯論為
    判決。
貳、實體方面：
一、原告主張：（一）被告黃怡榛即黃麗紅於民國94年間邀同訴
    外人陳鴻源向原告申辦汽車貸款，竟自95年11月間起即未依
    約還款，尚積欠新臺幣（下同）400,000元，且原告已取得
    本院核發104年度司促字第4494號支付命令及105年度司執字
    第36537號債權憑證。（二）被告黃怡榛即黃麗紅之母親黃
    陳月季於108年5月28日死亡，及被告黃怡榛即黃麗紅之父親
    黃振成於95年8月26日死亡，故被繼承人黃陳月季所遺坐落
    臺中市○○區○○○段000地號土地（權利範圍全部，重測前為內
    水尾段452之33地號）及其上建號40號即門牌號碼臺中市○○
    區○○路000號建物（權利範圍全部，下稱系爭不動產），應
    由其子女即被告黃怡榛即黃麗紅、黃朝玉、黃聖如、黃麗英
    、黃麗花等5人共同繼承。詎被告黃怡榛即黃麗紅未向法院
    聲明拋棄繼承，因積欠前揭債務未清償，恐因其繼承系爭不
    動產而遭原告追索，竟與被告黃朝玉、黃聖如、黃麗英、黃
    麗花合意，約定由被告黃朝玉獨取得系爭不動產，並於108
    年11月6日辦妥分割繼承登記，等同被告黃怡榛即黃麗紅將
    其應繼承系爭不動產之權利（即應繼分），無償移轉予被告
    黃朝玉，自有害於原告之債權，為此爰依民法第244條第1項
    、第4項規定提起本件訴訟等語。並聲明：（一）被告黃怡
    榛即黃麗紅、黃朝玉、黃聖如、黃麗英、黃麗花就被繼承人
    黃陳月季所遺系爭不動產於108年10月23日所為遺產分割協
    議之債權行為，及於108年11月6日所為分割繼承登記之物權
    行為，均應予撤銷。（二）被告黃朝玉應將系爭不動產於10
    8年11月6日分割繼承登記予以塗銷。
二、被告黃怡榛即黃麗紅、黃朝玉、黃聖如、黃麗英、黃麗花等
    5人均未於言詞辯論期日到場，亦未提出書狀作何聲明或陳
    述以供本院審酌。
三、本院之判斷：　　
（一）按債務人所為之無償行為，有害及債權者，債權人得聲請
      法院撤銷之；債權人依第1項規定聲請法院撤銷時，得並
      聲請命受益人或轉得人回復原狀。但轉得人於轉得時不知
      有撤銷原因者，不在此限，民法第244條第1項、第4項分
      別定有明文。次按債權人行使民法第244條規定之撤銷權
      ，以債務人之行為有害及債權，為其要件之一。此之所謂
      害及債權，乃指債務人之行為，致積極的減少財產，或消
      極的增加債務，因而使債權不能獲得清償之情形（最高法
      院81年度臺上字第207號民事裁判意旨參照）。復按民法
      第244條所規定之撤銷訴權，僅得訴請撤銷債務人之行為
      ，倘債務人之行為與他人共同為之，亦僅該債務人之行為
      得單獨而分離者，始得訴請撤銷（最高法院82年度臺上字
      第1355號民事裁判意旨參照）。
（二）另按債權人得依民法第244條規定行使撤銷權者，以債務
      人所為非以其人格上之法益為基礎之財產上之行為為限，
      若單純係財產利益之拒絕，如贈與要約之拒絕，第三人承
      擔債務之拒絕，繼承或遺贈之拋棄，自不許債權人撤銷之
      （最高法院69年度臺上字第1271號判決意旨參照）。又按
      債權人得依民法第244條規定行使撤銷訴權者，以債務人
      所為非以其人格上之法益為基礎之財產上之行為為限，繼
      承權係以人格上之法益為其基礎，且拋棄之效果，不特不
      承受被繼承人之財產上權利，亦不承受被繼承人財產上之
      義務，故繼承權之拋棄，縱有害及債權，仍不許債權人撤
      銷（參照最高法院73年度第2次民事庭會議決議（一））
      。再按繼承人自繼承開始時，除本法另有規定外，承受被
      繼承人財產上之一切權利、義務；繼承人有數人時，在分
      割遺產前，各繼承人對於遺產全部為公同共有，民法第11
      48條第1項前段、第1151條分別明文規定，此公同共有源
      自繼承法律關係，較諸一般因法律行為成立之公同共有，
      具有濃厚之身分屬性，且衡諸社會生活常情，遺產之分配
      往往考量被繼承人生前意願、繼承人對被繼承人之貢獻（
      有無扶養事實）、家族成員間感情，被繼承人生前已分配
      予各繼承人之財產（贈與歸扣）、承擔祭祀義務等諸多因
      素，始達成遺產分割協議，足見遺產分割與人格法益關連
      性甚高，是以，遺產分割協議及分割繼承登記行為，乃基
      於繼承身分並交雜上述諸多因素關係所為，其內容既需經
      全體繼承人同意，乃多數繼承人之共同行為，債務人縱因
      各種因素對於繼承部分或全部財產利益予以拒絕，此乃屬
      人格自由之表現，應由債務人自行決定。
（三）原告主張：被告黃怡榛即黃麗紅於94年間邀同訴外人陳鴻
      源向原告申辦汽車貸款，竟自95年11月間起即未依約還款
      ，尚積欠400,000元，且原告已取得本院核發104年度司促
      字第4494號支付命令及105年度司執字第36537號債權憑證
      等情，並提出本院105年度司執字第36537號債權憑證、車
      輛動產抵押契約書、動產抵押設定登記申請書、催收帳卡
      查詢等影本為證（見本卷第26至27頁、第133至139頁），
      且經本院依職權調閱104年度司促字第4494號、105年度司
      執字第36537號等卷宗核閱屬實，而被告經合法通知，未
      於言詞辯論期日到場，亦未提出書狀作何聲明或陳述以供
      審酌，是以，本院依調查證據之結果，堪信原告前開主張
      為真正。
（四）原告主張：被告黃怡榛即黃麗紅之母親黃陳月季於108年5
      月28日死亡，及被告黃怡榛即黃麗紅之父親黃振成於95年
      8月26日死亡，故被繼承人黃陳月季之遺產應由其子女即
      被告黃怡榛即黃麗紅、黃朝玉、黃聖如、黃麗英、黃麗花
      等5人共同繼承等情，並提出繼承系統表及戶籍謄本為證
      （見本卷第32至38頁、第73至81頁），而被告經合法通知
      ，未於言詞辯論期日到場，亦未提出書狀作何聲明或陳述
      以供審酌，是以，本院依調查證據之結果，堪信原告前開
      主張為真正。　
（五）經查：
　　1.被繼承人黃陳月季之遺產包含坐落臺中市○○區○○○段000地
      號土地（權利範圍全部，重測前為內水尾段452之33地號
      ）及其上建號40號即門牌號碼臺中市○○區○○路000號建物
      （權利範圍全部，即系爭不動產），且被告黃怡榛即黃麗
      紅、黃朝玉、黃聖如、黃麗英、黃麗花等5人於108年10月
      23日簽署遺產分割協議書（下稱系爭遺產分割協議），約
      定系爭不動產全部分歸被告黃朝玉單獨取得，並於108年1
      1月6日辦妥分割繼承登記等情，有土地及建物登記謄本、
      地籍異動索引及臺中市大甲地政事務所於111年2月11日以
      甲地一字第1110001125號函檢送土地登記申請書、繼承系
      統表、遺產分割協議書、戶籍謄本、印鑑證明、遺產稅免
      稅證明書等影本在卷可稽（見本院卷第65至71頁、第121
      頁及證物袋），自堪信為真實。
　　2.觀諸系爭遺產分割協議雖記載被告黃怡榛即黃麗紅未分得
      系爭不動產之所有權，然此單純係財產利益之拒絕，且系
      爭遺產分割協議係由被繼承人黃陳月季之全體繼承人共同
      為之，並非僅由原告之債務人即被告黃怡榛即黃麗紅一人
      單獨所為，如無視於遺產分割協議係由全體繼承人共同所
      為具有人格、身分關係之意思決定，而過度簡化為單純財
      產關係，無異侵害繼承人間基於身分就遺產所為自主意思
      決定。再者，繼承權之全部拋棄，債權人尚且不得依民法
      第244條規定行使撤銷權，基於舉重以明輕之法理，繼承
      人基於身分等諸多因素關係所為遺產分割協議，於未經證
      明繼承人係合意共謀侵害債權人之債權情形下，亦不應容
      許債權人依該規定行使撤銷權，而本件僅有被告黃怡榛即
      黃麗紅一人為原告之債務人，若系爭遺產分割協議有意損
      害原告之債權，則被告黃聖如、黃麗英、黃麗花等3人顯
      無一併放棄繼承系爭不動產之必要，堪認系爭遺產分割協
      議並非以無償方式詐害原告之債權為目的，揆諸前揭說明
      ，應無適用民法第244條第1項規定之餘地。
　  3.原告前以訴外人陳鴻源於92年間邀同被告黃怡榛即黃麗紅
      為一般保證人，向原告借款400,000元，竟自96年4月24日
      起即未依約還款，尚積欠400,000元為由，向本院聲請對
      訴外人陳鴻源與被告黃怡榛即黃麗紅核發支付命令，經本
      院於104年2月11日核發104年度司促字第4494號支付命令
      後，原告復持該支付命令向本院民事執行處聲請對訴外人
      陳鴻源與被告黃怡榛即黃麗紅進行強制執行，經本院以10
      5年度司執字第36537號受理在案，嗣因全未受償，經本院
      民事執行處於105年5月5日核發中院麟民執105司執丑字第
      36537號債權憑證等情，業經本院依職權調閱本院104年度
      司促字第4494號、105年度司執字第36537號等卷宗核閱屬
      實，自堪信為真。綜上，足認原告主張被告黃怡榛即黃麗
      紅積欠前揭債務乃發生於92至96年間，係在被繼承人黃陳
      月季死亡之前，且距離被告黃怡榛即黃麗紅、黃朝玉、黃
      聖如、黃麗英、黃麗花等5人於108年10月23日簽署系爭遺
      產分割協議，亦已逾12年之久。
　　4.參以，債權人貸予款項時，係就債務人本身資力進行評估
      ，不會預就債務人之法定被繼承人資力併予評估，故債權
      人應以債務人個人財產為其信賴基礎，其對債務人之被繼
      承人之期待，難認有保護之必要，因此民法第244條所定
      撤銷權之立法目的，乃在於保全債務人之原有清償能力，
      並非使債務人增加其清償能力。而原告主張被告黃怡榛即
      黃麗紅積欠前揭債務，係於被繼承人黃陳月季死亡之前即
      已發生，足徵原告所評估者為被告黃怡榛即黃麗紅本身當
      時資力，顯無法就將來未必獲致之繼承財產予以衡估，則
      被告黃怡榛即黃麗紅繼承系爭不動產之公同共有權利，本
      不在民法第244條擬為保護之債務人清償能力範圍內，自
      無適用民法第244條第1項規定之餘地。
　　5.綜上以析，原告主張依民法第244條第1項、第4項規定，
      請求撤銷被告就被繼承人黃陳月季所遺系爭不動產於108
      年10月23日所為遺產分割協議之債權行為，及於108年11
      月6日所為分割繼承登記之物權行為，及請求被告黃朝玉
      應將系爭不動產於108年11月6日分割繼承登記予以塗銷，
      委難可採。
（六）綜上所述，原告主張依民法第244 條第1項、第4項規定，
　　　請求撤銷被告就被繼承人黃陳月季所遺系爭不動產於108
      年10月23日所為遺產分割協議之債權行為，及於108年11
      月6日所為分割繼承登記之物權行為，及請求被告黃朝玉
      應將系爭不動產於108年11月6日分割繼承登記予以塗銷，
      委難可採，均無理由，應予駁回。
（七）兩造其餘之攻擊防禦方法及未經援用之證據，經本院斟酌
      後，認為均不足以影響本判決之結果，自無逐一詳予論駁
      之必要，併此敘明。　　
四、訴訟費用負擔之依據：民事訴訟法第78條。
中　　華　　民　　國　 111　　年　　10 　 月　　12　　日
                  沙鹿簡易庭  法  官  賴秀雯
以上為正本係照原本作成。
如不服本判決，應於送達後二十日內，向本院提出上訴狀並表明
上訴理由，如於本判決宣示後送達前提起上訴者，應於判決送達
後二十日內補提上訴理由書（須附繕本）。如委任律師提起上訴
者，應一併繳納上訴審裁判費。
中　　華　　民　　國　 111　　年　  10　  月　　12　　日
                              書記官  陳任鈞